臺灣板橋地方法院民事判決　　　　　　 100年度訴字第1348號
原　　　告　蔡誼璉
被　　　告　僑馥建築經理股份有限公司
法定代理人　蔡實鼎
訴訟代理人　鄭亨偉
上列當事人間請求給付違約金等事件，經本院於民國100 年10月
6日言詞辯論終結，茲判決如下：
    主  文
原告之訴駁回。
訴訟費用由原告負擔。
    事實及理由
一、程序部分：按「原告於判決確定前，得撤回訴之全部或一部
    。但被告已為本案之言詞辯論者，應得其同意。」、「訴狀
    送達後，原告不得將原訴變更或追加他訴。但有下列各款情
    形之一者，不在此限：一、被告同意者。」，民事訴訟法第
    262 條第1 項、第255 條第1 項第1 款分別定有明文。本件
    原告起訴時，訴之聲明原為：「一、被告應依不動產買賣契
    約書及履約保證之規定沒收買方已付價款新台幣90萬元予原
    告，並返還原告的土地、建物共三張所有權狀正本與文件和
    鑰匙以及車位門卡。二、本件不動產買賣並未完成付清尾款
    和交屋，且本件買賣仲介人為買方，依法不得向賣方收取仲
    介費用，被告不得由違約金中扣除25萬元仲介費用和其他支
    出費用，新台幣90萬元之違約金依法應全額給付予原告。」
    。因其上開訴之聲明內容有所重複而欠明確，原告乃於100
    年8 月11日言詞辯論時，當庭更正其訴之聲明為：「一、被
    告應給付原告新臺幣90萬元。二、被告應將坐落新北市○○
    區○○段630 地號土地及其上建物門牌號碼新北市○○區○
    ○路780 號8 樓建物之不動產所有權狀正本共計三件、原告
    身分證正反面影本及印鑑證明書正本、上開房屋鑰匙及車位
    門卡等物，返還予原告。」。嗣原告再於100 年10月3 日以
    民事聲請撤回狀撤回上開更正後訴之聲明第2 項，並減縮訴
    之聲明第1 項請求之金額，更正後訴之聲明為：「被告應給
    付原告新臺幣70萬元。」，此項訴之撤回、變更亦經被告訴
    訟代理人於100 年10月6 日言詞辯論時同意，本件審理即應
    以原告減縮及撤回後訴之聲明為範圍，先為敘明。
二、實體部分：
  (一)原告起訴主張：伊於民國98年6 月28日與訴外人馬簽訂不
    動產買賣契約書（下稱為買賣契約書），將其所有坐落於臺
    北縣新莊市○○段630 地號及其上建物即門牌號碼為臺北縣
    幸福路780 號8 樓建物出賣於馬，買賣價金為新臺幣（下
    同）750 萬元，雙方並共同與被告簽訂不動產買賣價金信託
    履約保證申請書（下稱履約保證申請書），委由被告辦理買
    賣價金信託履約保證之交易管理及認證事宜，而馬已匯款
    90萬元至被告不動產履約保證系統之帳戶內。依該買賣契約
    書之約定，其買賣契約需以一定之方式為之，訴外人馬卻
    有下列未以契約所約定之方式為之的情形：(一)依買賣契約書
    第6 條第5 款之約定，買方（按即應訴外人馬）應於用印
    10日內，確認貸款額度及辦妥相關之對保借款手續；伊於98
    年6 月28日即完成用印，而馬並未在用印後10日內完成該
    約定。(二)依買賣契約書第5 條第2 款之約定，買方應於稅單
    核下5 日內完成對保借款手續，並將貸款總額少於尾款之差
    額，存匯入信託專戶；伊已於98年7 月10日領回核下之稅單
    ，馬則未於稅單核下5 日內完成上開約定；(三)依買賣契約
    書第5 條第2 款之約定，買方未依約將貸款總額少於尾款之
    差額，存匯入信託專戶，代書不應辦理繳稅及產權移轉登記
    手續；然馬尚未完成上開差額存匯，代書卻已於98年8 月
    10 日 先行違約辦理繳稅及產權移轉登記，而被告竟於次日
    亦違約撥付59,239元予代書。(四)依買賣契約書第6 條第5 款
    約定，產權移轉與抵押權設定應同時辦理；然馬卻於98年
    8 月10日先行違約辦理產權移轉登記，並未與抵押權設定同
    時辦理。(五)依買賣契約書第9 條第5 款之約定，買賣雙方應
    於產權移轉登記完畢，並辦妥相關之他項權利登記或塗銷等
    作業無誤後辦理點交，最遲不得逾98年8 月10日，同時買方
    應履行全部價金之給付，最遲不得逾98年8 月10日；然馬
    並未完成該項約定；(六)依買賣契約書第11條第4 款約定，本
    約簽訂後，買方若遲延或拒絕給付價金、不依約開具擔保尾
    款之本票、怠於辦理對保借款手續、借款資格不符合之情事
    ，於依約補正或履行前，應停止辦理繳稅、產權移轉登記等
    作業；馬未完成該約定，卻於98年8 月10日下午3 時違約
    先辦理產權移轉登記。(七)依買賣契約書第6 條第4 款約定，
    買方固可指定登記名義人，唯該登記名義人需與買方共同簽
    發尾款本票交由被告公司保管；本件買方提出之本票僅有馬
    一人簽發，並非與其所指定之登記名義人張伯鈿共同簽發
    。上開約定，為契約約定須完成之一定方式，買方均未完成
    ，經法院判決認定有多項違約事實，甚有偽造原告簽名、指
    印及買賣契約而向銀行高額貸款之情形，依民法第166 條之
    規定，應推定其契約不成立，故該買賣契約之法律行為無效
    ，應回復原狀。被告雖已自履約保證專戶中金額撥付25萬元
    予仲介作為服務報酬，另撥付59,239元予代書扣繳稅款，然
    依買賣契約第12條第4 款約定，買賣標的產權移轉完成或完
    成點交後始發生解約情事者，買賣雙方應配合辦理回復產權
    、返還買賣標的之作業，因此所生之稅捐及相關費用概由可
    歸責之一方負擔；本件不動產買賣全係因買方多項違約致仲
    介物件未完成付清尾款和交屋，而買方所指定之登記名義人
    張伯鈿為本件不動產買賣仲介鴻鈿房屋仲介有限公司（下稱
    為鴻鈿公司）之合夥人，為合夥關係，且銀行存摺有鴻鈿房
    屋薪資轉帳之記錄，98年案發時擔任鴻鈿房屋店長職位，又
    於本件買賣中任買方所指定之登記名義人，依法不得向賣方
    收取仲介費用，而賣方亦經法院判決並無任何違約事由，因
    此賣方依法不須負擔任何支出費用，任何支出費用依約概由
    違約而可歸責之買方另行負擔，不應由買方應賠償予賣方的
    違約金中扣除，而應回復原狀。依買賣契約書第12條第2 項
    約定，買賣契約簽訂後，如買方擅自解約、不為給付或違約
    情事致買賣契約解除，除應負擔賣方所受損害之賠償外，並
    同意將已支付之價金作為懲罰性違約金給付賣方；另伊與被
    告所簽訂履約保證申請書第8 條第5 項後段約定，因故進行
    訴訟時，由僑馥建經（按即被告）依‧‧‧確定判決之結果
    進行認證及辦理信託專戶價金之撥付；第3 條第6 項前段約
    定，僑馥建經履行保證責任時，甲乙任一方就屬於違約金或
    損害賠償之部分，由信託專戶價金內抵償；第5 條第7 項後
    段約定，因故訴訟‧‧‧以法院確定判決為據‧‧‧即由僑
    馥建經據以執行信託專戶價金之給付。是以伊本於買賣契約
    書第12條第2 項及與被告所簽訂履約保證申請書第8 條第5
    項後段、第3 條第6 項前段、第5 條第7 項後段之約定，請
    求被告應將馬已匯至信託專戶之價金70萬元（即已匯入之
    90 萬 元扣除被告已撥付原告之20萬元之餘額）給付予原告
    ，並聲明：被告應給付原告70萬元。
  (二)被告答辯主張：伊辦理原告與訴外人馬間不動產買賣價金
    履約保證業務，因而先後收受馬匯入被告信託專戶共計90
    萬元，其中20萬元已撥付原告。又依履約保證申請書第8 條
    第2 項第1 款之約定，伊得依買賣雙方履約結果進行認證，
    由信託專戶中撥付應繳納之相關稅款，故伊已依承辦代書之
    申請，撥付應由原告支付之土地增值稅款59,239元予承辦代
    書；另依履約保證申請書第第8 條第2 項第3 款之約定，伊
    於簽約後得撥付買賣雙方應給付之仲介服務報酬予經紀業，
    故伊於賣方款項匯入專戶後，即依本案仲介經紀業鴻鈿公司
    之申請，將原告應給付之仲介服務費25萬元撥付予鴻鈿公司
    。嗣買賣雙方發生爭議事項，伊即函請雙方就所爭事項提出
    訴訟，其後馬對原告向本院提起訴訟，伊即依買賣雙方間
    買賣契約書第7 條第7 項及不動產買賣價金信託履約保證申
    請書第5 條第7 項之約定，發函通知雙方依約暫停專戶款項
    之撥付，此部分伊並無原告所指怠職之處。嗣該案經本院以
    98年度重訴字第375 號、臺灣高等法院99年度重上字第31號
    及最高法院100 年度台上字第555 號判決確定，依臺灣高等
    法院上開確定判決之理由，原告與馬間之買賣契約仍存在
    ，並未生解除之效力，伊依買賣契約書第7 條第7 項、不動
    產買賣價金信託履約保證申請書第5 條第7 項之約定，自應
    依法院確定判決意旨處理相關款項撥付事宜。而原告與馬
    之間不動產買賣關係既仍存在，並未生解除之效力，原告要
    求伊將專戶中已匯入款項沒收並交付之，自無理由。縱使本
    案馬確屬違約，而有原告得經催告後解除契約之狀況，依
    履約保證申請書第3 條第1 項後段之約定，伊於沒收專戶中
    款項交付予原告時，亦應扣除原告應給付之仲介服務報酬。
    是原告起訴主張均無理由，為此聲明：原告之訴駁回。
  (三)本件原告主張於98年6 月28日與訴外人馬簽訂買賣契約書
    ，將其所有坐落於臺北縣新莊市○○段630 地號及其上建物
    即門牌號碼為臺北縣幸福路780 號8 樓建物出賣於馬，買
    賣價金為750 萬元，雙方並共同與被告簽訂履約保證申請書
    ，委由被告辦理買賣價金信託履約保證之交易管理及認證事
    宜，馬並已匯款90萬元至被告不動產履約保證系統之帳戶
    內；而被告已將其中20萬元撥付原告，59,239元撥付承辦代
    書用以支付原告應負擔之土地增值稅款，25萬元撥付予鴻鈿
    公司作為將原告應給付之仲介服務費等情，業據原告提出不
    動產買賣契約書、買賣價金信託履約保證證書、不動產價金
    履約保證系統報表、臺北縣政府稅捐稽徵處新莊分處98年契
    稅繳款書、臺北縣政府稅捐稽徵處新莊分處土地增值稅繳款
    書等為證，並為被告所自認，復有被告所提出之不動產買賣
    價金信託履約保證申請書、信託履約保證申辦單可為佐據，
    堪信為真實。又原告主張依買賣契約書之約定，買受人馬
    負有下列義務：(1)依買賣契約書第6 條第5 款約定，買受人
    馬應於98年6 月28日在產權移轉登記所需文件用印後，10
    日內確認貸款額度及辦妥相關之對保借款手續，並同時辦理
    產權移轉與抵押權設定；(2)依系爭買賣契約書第6 條第4 款
    約定，最遲應於繳稅前，與登記名義人共同簽發與尾款同額
    之本票，以被告公司為受款人，作為給付尾款之擔保，由特
    約代書收執交付被告公司保管；(3)依買賣契約第9 條第5 款
    約定，馬應履行全部價金給付之最後期限為98年8 月10日
    ，惟馬並未依約履行上開義務，而有違約情事之事實，亦
    為被告所不否認，並經上開臺灣高等法院以99年度重上字第
    31號民事確定判決認定在案，有原告所提出之該民事判決書
    存卷可據，亦足認為真實。從而原告與訴外人馬簽訂買賣
    契約，雙方並共同與被告簽訂履約保證申請書，委由被告辦
    理買賣價金信託履約保證之交易管理及認證事宜，馬復已
    匯款90萬元至被告不動產履約保證系統之帳戶後，買受人馬
    確有違約情事。則本件審認之重點，端在原告得否依其與
    馬間所簽訂買賣契約書第12條第2 項之約定，及其與被告
    間所簽訂履約保證申請書第8 條第5 項後段、第3 條第6 項
    前段、第5 條第7 項後段之約定，請求被告將馬已匯至信
    託專戶之價金70萬元（即已匯入之90萬元扣除被告已撥付原
    告之20萬元之餘額）給付予原告。
  (四)兩造所簽訂履約保證申請書第8 條第5 項、第3 條第6 項及
    第5 條第7 項固分別約定：「買賣契約若經甲乙雙方合意解
    除，或因故進行訴訟時，由僑馥建經依甲乙雙方之協議內容
    或確定判決之結果進行認證及辦理信託專戶價金之撥付。」
    、「僑馥建經履行保證責任時，甲乙任一方就屬於違約金或
    損害賠償之部分，除經約定由信託專戶價金內抵償外，應依
    法向他方訴追，與僑馥建經之保證責任無涉。」、「經僑馥
    建經審核不符合辦理價金保證之條件，或保證關係終止時，
    或因故訴訟、爭議時，甲乙雙方應以書面具結撥款內容，或
    經僑馥建經依買賣契約認證係屬債務不履行情事，或以法院
    確定判決為據，或有其他書面約定，即由僑馥建經據以執行
    信託專戶價金之給付或返還作業，否則僑馥建經應暫停信託
    專戶價金之撥付。」。惟上開約定均係就原告與馬間買賣
    契約如有發生解除契約、債務不履行或其他爭議情形時，應
    如何辦理該信託專戶價金之給付或返還之程序及責任範圍規
    定，至於該買賣關係中究竟有無其中一方對他方負給付義務
    （包括違約金、損害賠償及已付價金之返還等）而應由被告
    依上開約定自該信託專戶中價金給付之情形，仍需視被告與
    馬間之買賣關係而定。
  (五)按買賣契約為諾成契約，除當事人約定其契約須用一定方式
    ，在該方式未完成前，推定其契約不成立（民法第166 條規
    定參照）外，以買賣雙方當事人意思合致而成立。本件原告
    與馬間就系爭房地所為之買賣契約，就買賣標的物之特定
    、買賣價金、給付方式等契約必要之點，均已達意思合致並
    簽立書面契約載明相關內容，依上開之說明其契約已然成立
    。雖買受人馬嗣未依買賣契約書所約定之期限或方式辦理
    對保借款、開立尾款擔保本票及給付全部價金而有違反上開
    約定之情形，然上開內容並非當事人作為其契約須用一定方
    式始為成立之要式約定，而係契約成立後買受人應履行之義
    務規定，如有違反實屬債務不履行之情形，僅關涉契約當事
    人間得否請求履行、損害賠償或解除契約等問題，並不影響
    契約之成立。是原告主張上開約定為契約約定須完成之一定
    方式，因買方未完成而依民法第166 條之規定推定其契約不
    成立，故該買賣契約之法律行為無效而得請求回復原狀等語
    ，並無理由。
  (六)再者，原告主張依系爭買賣契約書第12條第2 項之約定得向
    馬請求懲罰性違約金，據此再依履約保證申請書第8 條第
    5 項、第3 條第6 項及第5 條第7 項請求被告將馬已匯至
    信託專戶之價金70萬元給付予原告，惟查：本件原告與馬
    簽訂之買賣契約書第12條第2 項固約定：「本約簽訂後，甲
    方若有擅自解約、不為給付或違約情事『致本約解除』，除
    應負擔乙方所受損害之賠償外，並同意將已支付之價金作為
    懲罰性違約金給付乙方，由僑馥建經將信託專戶之價金餘額
    結算後交付乙方。」，依其約定內容，原告據此得向馬請
    求懲罰性違約金，並由被告經將信託專戶之價金餘額結算後
    交付原告之前提，係原告與馬間之買賣契約業已合法解除
    。惟馬就系爭買賣契約固有上開違約情事，且原告亦曾逕
    為解除契約之意思表示，然依系爭買賣契約書第11條第3 款
    約定，須買受人馬逾10日仍未付清全部價金，再經原告定
    期間催告仍不履行時，原告始得解除系爭買賣契約，其逕予
    解除系爭買賣契約並非合法，是系爭買賣契約並未經原告合
    法解除，此事實業經上開臺灣高等法院以99年度重上字第31
    號民事確定判決認定在案，有原告所提出之該民事判決書在
    卷可稽。則系爭買賣契約既未合法解除，即與買賣契約第12
    條第2 項所定原告得請求馬請求懲罰性違約金之約定不符
    ，而不得依該規定向馬請求給付懲罰性違約金。而原告復
    未主張及舉證於上開判決確定後另有合法解除買賣契約之情
    事，是以被告所主張本件依系爭買賣契約書第12條第2 項之
    約定得向馬請求懲罰性違約金云云，因買賣契約尚未合法
    解除而非有理，已如前述，則其據此再依履約保證申請書第
    8 條第5 項、第3 條第6 項及第5 條第7 項請求被告將馬
    已匯至信託專戶之價金70萬元給付予原告，亦無理由，而不
    能准許。
  (七)綜上所述，原告主張系爭買賣契約應推定不成立，及買受人
    馬有不為給付或違約情事，依買賣契約書第12條第2 項及
    系爭履約保證申請書第8 條第5 項、第3 條第6 項及第5 條
    第7 項之約定，得向馬請求懲罰性違約金，並請求被告自
    馬匯入信託專戶之價金給付原告，為無理由，應予駁回。
三、本件判決基礎已臻明確，兩造其餘攻擊防禦方法及訴訟資料
    經本院審酌後，核與判決不生影響，無一一論述之必要，併
    予敘明。
四、據上論結，本件原告之訴為無理由，依民事訴訟法78條，判
    決如主文。
中    華    民    國   100    年    10    月    27    日
                  民事第二庭    法  官  楊博欽
以上正本係照原本作成
如對本判決上訴，須於判決送達後20日內向本院提出上訴狀。如
委任律師提起上訴者，應一併繳納上訴審裁判費。
中    華    民    國   100    年    10    月    27    日
                                書記官  林姍